【裁判字號】    98,聲,261
【裁判日期】    980629
【裁判案由】    訴訟救助
【裁判全文】
臺灣高等法院民事裁定                   98年度聲字第261號
聲  請  人  甲○○
代  理  人  陳俊賢律師
聲請人因與相對人乙○○間返還土地事件聲請訴訟救助，本院裁
定如下：
    主  文
聲請駁回。
    理  由
一、聲請意旨略以：依法律扶助法第62條規定「經分會准予法律
    扶助之無資力者，其於訴訟程序中，向法院聲請訴訟救助時
    ，應准予訴訟救助。」，聲請人一家6 口，全戶可處分資產
    僅新台幣（下同）50,000元，至於聲請人僅有訟爭坐落臺北
    市○○區○○段1小段426地號土地（下稱系爭土地）位於國
    防部禁建區內，為不能處分及移轉之土地，且系爭土地亦為
    相對人無權占用中，堪認聲請人生活困窘，無籌措款項以支
    出本件上訴訴訟費用之信用技能，且本件訴訟非顯無勝訴之
    望，爰聲請訴訟救助等語。
二、按當事人無資力支出訴訟費用者，法院應依聲請，以裁定准
    予訴訟救助，民事訴訟法第107 條固有明文。惟聲請訴訟救
    助，依同法第109條第2項及第284 條之規定，應提出能即時
    調查之證據，以釋明請求救助之事由，是法院調查聲請人是
    否無資力支出訴訟費用，專就聲請人提出之證據為之，如聲
    請人並未提出證據，或依其提出之證據，未能信其無資力支
    出訴訟費用之主張為真實，即應將其聲請駁回，並無派員調
    查之必要（最高法院26年滬抗字第34號判例參照）。又所謂
    無資力支出訴訟費用，係指窘於生活，且缺乏經濟信用，並
    無籌措款項以支出訴訟費用之信用技能者而言（最高法院29
    年抗字第179 號判例參照），法律扶助法第62條固規定「經
    分會准予法律扶助之無資力者，其於訴訟程序中，向法院聲
    請訴訟救助時，應准予訴訟救助。」，然，該條文但書係規
    定「另有不符法律扶助事實之證明者，不在此限」，合先敘
    明。次按民事訴訟法中得聲請訴訟救助之所謂無資力，係視
    應預納訴訟費用之人，是否已無資力繳納訴訟費用，與法律
    扶助基金會所認定之無資力，尚無必然之關聯。本件之聲請
    人雖主張其無資力，但亦主張為系爭土地之所有權人，該土
    地面積1,061平方公尺，公告土地現值為5,116元/平方公尺
    ，價值高達5,428,076元（計算式為：5,116 ×1,061=
    5,428,076 ）。雖都市計畫法第33條規定「都市計畫地區，
    得視地理形勢，使用現況或軍事安全上之需要，保留農業地
    區或設置保護區，並限制其建築使用。」，但並無任何限制
    處分或移轉之規定，亦未限制聲請人不得持以向銀行貸款，
    聲請人顯非無籌措款項以支出訴訟費用之人。再者，原審法
    院命其補繳之裁判費僅8,595 元，聲請人於第一審亦曾繳納
    訴訟費用，聲請人未釋明其經濟狀況確有重大之變遷，不能
    遽請求訴訟救助（最高法院80年度台抗字第235 號裁判參照
    ）。從而，聲請人之聲請於法不合，不應准許，應予駁回。
三、本件聲請為無理由，裁定如主文。
中    華    民    國    98    年    6    月     29    日
                    民事第二庭
                        審判長法  官  吳謙仁
                              法  官  陳雅玲
                              法  官  蘇瑞華
正本係照原本作成。
不得抗告。
中    華    民    國    98    年    7     月    2     日
                              書記官  賴以真


司法院資訊處製作；財團法人民間司法改革基金會備份。
